【裁判字號】    91,簡,938
【裁判日期】    920704
【裁判案由】    營業稅
【裁判全文】
臺北高等行政法院判決                              九十一年度簡字第九三八號
    原      告  惠新實業股份有限公司
    代  表  人  甲○○
    被      告  財政部臺灣省北區國稅局（承受原臺北縣政府稅捐稽徵處業務）
    代  表  人  林吉昌（局長）
右當事人間因營業稅事件，原告不服財政部中華民國九十一年九月十二日台財訴字第
０八九００六五二二七號訴願決定，提起行政訴訟。本院判決如左：
    主  文
原告之訴駁回。
訴訟費用由原告負擔。
    事  實
一、事實概要：
    緣原告於民國（下同）八十四年至八十六年間銷售貨品予「有限責任澎湖縣機關
    學校員工（生）消費合作社聯合社」，開立二聯式統一發票字軌號碼：AＺ000
    000000號等十五張，銷售額計新台幣（下同）二、二二三、二九三元（含
    稅），未依規定開立三聯式統一發票，違反統一發票使用辦法第七條規定，案經
    台北縣稅捐稽徵處查獲，審理違章成立，依行為時（下同）營業稅法第四十八條
    第一項規定處行為罰一五、０００元。原告不服，申請復查，未獲變更，提起訴
    願，經遭駁回，遂提起行政訴訟。
二、兩造聲明（本件未經言詞辯論，兩造之聲明依其書狀所載明）：
  (一)原告聲明：
    訴願決定及原處分均撤銷。
  (二)被告聲明：
    1.駁回原告之訴。
    2.訴訟費用由原告負擔。
三、兩造之主張：（本件未經言詞辯論，兩造之主張依其書狀所載）：
  (一)原告主張之理由：
    1.原告係於八十四年至八十六年間銷售貨品予聯合社，所開立二聯式發票之買受
      人抬頭無論是記載為「有限責任澎湖縣機關學校員工（生）消費合作社聯合社
      」，或是記載為「有限責任澎湖縣機關員工消費合作社聯合社」，均非被告所
      指「澎湖縣機關員工消費合作社聯合社」。此足以證明原告所開立發票之買受
      人未辦營業登記，應視為非營業人。原告依統一發票使用辦法第七條第二款之
      規定，開立二聯式統一發票合於規定。
    2.原告係於開始交易前，依聯合社通知開立二聯式發票，並載明買受人名稱、地
      址及交易日期、品名、數量、單價及金額‧‧‧，亦無漏報銷售額及稅額，故
      應無違反營業稅法第四十八條第一項之規定。原告銷售貨品予類似「００合作
      社聯合社」或「００機關學校消費合作社」之交易對象時，均依對方之通知來
      開立二聯式或三聯式發票，其責任應由其自行負責，依稅捐稽徵法第四十四條
      規定「營利事業依法規定應給予他人憑證而未給與、應自他人取得憑證而未取
      得、或應保存憑證而未保存者，‧‧‧，經查明認定之總額，處百分之五罰鍰
      。」自明。是以，原告不知買受人是否核定為營業人或非營業人故不應對原告
      裁罰，此由中和分處管區之稅務員於八十八年九月八日上午原告前往接受查核
      本案時略稱「該聯合社不知出了什麼稅務問題，致使全省稅捐機關在查核銷售
      予聯合社之銷貨廠商開立發票之情形，並罰了多家公司罰款‧‧‧」可證原告
      陳述內容屬實。
    3.財政部訴願決定認定原告仍有過失，依司法院二七五號解釋，仍應受行政罰。
      惟要求原告於每次交易之前，均需先確認交易對象是否為營業人後，再開立發
      票，始無過失，顯不合社會常理及經驗法則。原告八十一年曾榮膺台灣省政府
      財政廳頒發納稅優良廠商、八十三年並榮獲財政部頒發誠實開立統一發票廠商
      獎，可證原告為一守法廠商。
  (二)被告主張之理由：
    1.按「營業人開立統一發票，應行記載事項未依規定記載或記載不實者，除通知
      限期改正或補辦外，按統一發票所載銷售額處百分之一罰鍰，其金額最低不得
      少於五百元，最高不得超過五千元。」為營業稅法第四十八條第一項所明定，
      次按「統一發票之種類及用途如下：一、三聯式統一發票：專供營業人銷售貨
      物或勞務與營業人‧‧‧」「營業人開立統一發票，除應分別依規定格式據實
      載明交易日期、品名、數量、單價、金額、銷售額、課稅別、稅額及總計外，
      應依左列規定辦理。但其買受人為非營業人者，稅額應與銷售額合計開立。」
      復為統一發票使用辦法第七條第一項第一款、第九條第一項所明定。
    2.原告於八十四年至八十六年間銷售貨品予「有限責任澎湖縣機關學校員工（生
      ）消費合作社聯合社」，開立二聯式統一發票字軌號碼：AＺ00000000
      0號等十五張，銷售額計二、二二三、二九三元，未依規定開立三聯式統一發
      票，違反統一發票使用辦法第七條規定，案經被告查獲，取具統一發票影本、
      說明書等證據附案佐證，審理違章成立，爰依營業稅法第四十八條第一項規定
      處行為罰一五、０００元。
    3.查原告於八十四年至八十六年間銷售貨品予「有限責任澎湖縣機關學校員工（
      生）消費合作社聯合社」，開立二聯式統一發票字軌號碼：AＺ0000000
      00號等十五張，其中除JK00000000及JV00000000等二紙發
      票，買受人記載為「有限責任澎湖縣機關學校員工（生）消費合作社聯合社」
      外，其餘十三紙發票所載之買受人均為「有限責任澎湖縣機關員工消費合作社
      聯合社」，原處分係依原告開立之統一發票所載買受人名稱記載，且並不影響
      本案違章之事實，而原告一再主張買受人抬頭為「有限責任澎湖縣機關學校員
      工（生）消費合作社聯合社」、「有限責任澎湖縣機關員工消費合作社聯合社
      」及「澎湖縣機關員工消費合作社聯合社」等語，顯係藉詞爭訟，核無足採。
    4.按「在中華民國境內銷售貨物或勞務及進口貨物，均應依本法規定課徵加值型
      或非加值型之營業稅。」「營業稅之納稅義務人如左：一銷售貨物或勞務之營
      業人。」分別為營業稅稅法第一條及第二條第一款之規定。又按「統一發票之
      種類及用途如下：一、三聯式統一發票：專供營業人銷售貨物或勞務與營業人
      ‧‧‧」為統一發票使用辦法第七條第一項第一款之規定。本案原告銷售予「
      有限責任澎湖縣機關學校員工（生）消費合作社聯合社」之貨物，顯係作為聯
      合社將再銷售之貨物，無論聯合社是否為合法登記之組織、是否為應課稅或免
      稅之身分，其經營銷售貨物之行為，即已屬營業稅法規定之營業人身分，原告
      對該社銷售貨物，依法規定即應開立三聯式之統一發票，並非由聯合社選擇要
      二聯式或三聯式發票後，再通知原告配合開立。營業人應立何種統一發票，係
      依統一發票使用辦法第七條第一項之規定來開立，並非由買受人或銷售人自由
      選擇開立何種發票，本案之買受人「有限責任澎湖縣機關學校員工（生）消費
      合作社聯合社」為一營業人之事實，原告並不難判定，惟原告卻未使用法所規
      定之發票種類開立，自屬違法。又人民有依法律納稅之義務，復為憲法第十九
      條所明定，為期可達人民守法之目標，政府固有宣導之職責，但人民亦有主動
      了解法律之義務，原告如對稅務上之規定有所疑義時，亦應向所轄之稽徵機關
      洽詢為宜，豈能不查即應買受人之要求任意選擇開立發票之種類，況原告之客
      戶中有不少類此性質之客戶，有部分為開立二聯式發票，有部分為開立三聯式
      發票，顯屬怪異，原告即應主動向主管稽徵機關洽詢相關法令規定，及如何正
      確開立發票；原告未查自屬已有過失，推說乃應買受人通知才開立二聯式發票
      ，應不足採。原告曾於八十一年榮膺台灣省政府財政廳頒發納稅優良廠商、八
      十三年並榮獲財政部頒發誠實開立統一發票廠商獎，均係由被告所推薦，顯示
      被告對優良之廠商備極推崇之態度，惟如有發現違章情事，則無論違章人之身
      分為何，均依法定規辦理。
    5.按「人民違反法律上之義務而應受行政罰之行為，法律無特別規定時，雖不以
      出於故意為必要，仍須以過失為其責任條件。但應受行政罰之行為，僅須違反
      禁止規定或作為義務，而不以發生損害或危險為其要件者，推定為有過失，於
      行為人不能舉證證明自己無過失時，即應受處罰。」司法院釋字第二七五號解
      釋可資參照，原告所應開立發票對象為營業人，依法應開立三聯式發票，而原
      告於裁罰處分後方查詢聯合社為營業人，顯然於發票開立前並未作確切之確認
      ，是原告未依規定開立發票，縱非故意亦難謂無過失，參諸前揭司法院釋字第
      二七五號解釋意旨，仍應論處，所訴核不足採。
    理  由
一、本件係適用簡易程序事件，爰不經言詞辯論為判決。又本件訴訟中因財政部原委
    託各直轄市及縣（市）政府所屬稅捐稽徵處代徵之營業稅，自九十二年一月一日
    起，由財政部各地區國稅局自行稽徵，茲由財政部台灣省北區國稅局具狀聲明承
    受訴訟，核無不合，應予准許。
二、按「營業人開立統一發票，應行記載事項未依規定記載或記載不實者，除通知限
    期改正或補辦外，按統一發票所載銷售額處百分之一罰鍰，其金額最低不得少於
    五百元，最高不得超過五千元」為營業稅法第四十八條第一項所明定。次按「統
    一發票之種類及用途如左：一、三聯式統一發票：專供營業人銷售貨物或勞務與
    營業人‧‧‧」「營業人開立統一發票，除應分別依規定格式據實載明交易日期
    、品名、數量、單價、金額、銷售額、課稅別、稅額及總計外，應依左列規定辦
    理。但其買受人為非營業人者，稅額應與銷售額合計開立。」復為統一發票使用
    辦法第七條第一項第一款、第九條第一項所明定。
三、本件原告於八十四年至八十六年間銷售貨品予營業人「有限責任澎湖縣機關學校
    員工（生）消費合作社聯合社」，開立二聯式統一發票共十五張（號碼見原處分
    卷第一頁至第十五頁），銷售額計二、二二三、二九三元之事實，有上開統一發
    票影本可證。原告雖為如事實欄所載之主張，惟查：上開統一發票買受人抬頭無
    論為「有限責任澎湖縣機關學校員工（生）消費合作社聯合社」或「有限責任澎
    湖縣機關員工消費合作社聯合社」，既屬同一聯合社（發票上住址相同），具有
    同一性，兩者記載名稱雖略有不同，仍不影響上開事實之認定；又原告銷售予「
    有限責任澎湖縣機關學校員工（生）消費合作社聯合社」之貨物，觀其種類（內
    衣）及數量龐大，顯係作為該聯合社將再銷售之貨物，無論該聯合社是否為合法
    登記之組織、是否為應課稅或免稅之身分，其有經營銷售貨物之營業行為，即屬
    營業稅法規定之營業人身分，原告銷售貨物予該社，即應依相關規定開立三聯式
    之統一發票，該社為一營業人之事實，原告並不難判定，然原告卻未依法開立三
    聯式統一發票，自屬有過失，原告主張其不知該社為營業人及其無過失，自不足
    採，況依司法院釋字第二七五號解釋，於原告不能舉證自己無過失時，亦應推定
    其有過失。從而，原處分依首揭說明，依營業稅法第四十八條第一項規定，科處
    原告罰鍰一五、０００元，於法有據，訴願決定予以維持，亦無不合。原告訴請
    撤銷，為無理由，應予駁回。
四、據上論結，本件原告之訴為無理由，爰依行政訴訟法第二百三十六條、第九十八
    條第三項前段，判決如主文。
中      華      民      國    九十二    年      七      月      四      日
                            臺 北 高 等 行 政 法 院   第 三 庭
                                                    法  官  吳東都
右為正本係照原本作成。
本件以訴訟事件所涉及之法律見解具有原則性者為限，始得於本判決送達後二十日
內向本院提出上訴狀並表明上訴理由，如已於本判決宣示後送達前提起上訴者，應
於判決送達後二十日內補具上訴理由（均按他造人數附繕本），且經最高行政法院
許可後方得上訴。
中      華      民      國    九十二    年      七      月      七      日
                                                    書記官  李金釵


司法院資訊處製作；財團法人民間司法改革基金會備份。
